【裁判字號】    97,訴,1712
【裁判日期】    980319
【裁判案由】    偽造文書
【裁判全文】
臺灣高雄地方法院刑事判決              97年度訴字第1712號
公  訴  人  臺灣高雄地方法院檢察署檢察官
被      告  丁○○
上列被告因偽造文書案件，經檢察官提起公訴（97年度偵字第20
972號），本院判決如下：
    主  文
丁○○無罪。
    理  由
一、公訴意旨略以：被告基於偽造文書之犯意，於民國97年5 月
    6 日下午3 時40分許持已過世之弟弟丙○○之印章，盜蓋於
    臺灣高雄地方法院檢察署檢察官執行科技監控命令書之送達
    證書（下稱送達證書）上，並對郵差表示其為丁○○之哥哥
    ，以示「丙○○」以同居人身分收受該監控命令書，而以此
    方式偽造送達證書，並持以交付予郵差轉送該署而行使之，
    足以生損害於「丙○○」及該署認定有無收受文書之正確性
    ，因認被告涉犯刑法第216 條、第210 條之行使偽造私文書
    罪嫌等語。
二、證據能力部分：按被告以外之人於審判外之言詞或書面陳述
    ，除法律有規定者外，不得作為證據。又被告以外之人於審
    判外之陳述，雖不符前4 條之規定，而經當事人於審判程序
    同意作為證據，法院審酌該言詞陳述或書面陳述作成時之情
    況，認為適當者，亦得為證據。當事人、代理人或辯護人於
    法院調查證據時，知有第159 條第1 項不得為證據之情形，
    而未於言詞辯論終結前聲明異議者，視為有前項之同意，刑
    事訴訟法第159 條第1 項、第159 條之5 第1 項、第2 項分
    別定有明文。查本案認定事實所引用之卷證資料，除原已符
    同法第159 條之1 至第159 條之4 規定、及法律另有規定等
    傳聞法則例外規定，而得作為證據外，其餘卷證資料，並無
    證據證明係公務員違背法定程序所取得，而檢察官及被告於
    本院行準備程序及審理時，均不爭執其證據能力，且本院審
    酌前揭陳述作成時之情況，並無違法取證之瑕疵，亦認以之
    作為證據為適當，是本件有關被告以外之人於審判外之言詞
    或書面陳述等供述證據，依前揭法條意旨，自均得為證據。
三、按犯罪事實應依證據認定之，無證據不得認定犯罪事實；不
    能證明被告犯罪者，應諭知無罪之判決，刑事訴訟法第154
    條第2 項、第301 條第1 項前段分別定有明文。復事實之認
    定，應憑證據，如未能發現相當證據，或證據不足以證明，
    自不能以推測或擬制之方法，為裁判基礎；又認定不利於被
    告之事實，須依積極證據，苟積極證據不足為不利於被告事
    實之認定時，即應為有利被告之認定，更不必有何有利之證
    據；再認定犯罪事實，所憑之證據，雖不以直接證據為限，
    間接證據亦包括在內，然無論直接或間接證據，其為訴訟上
    之證明，須於通常一般之人均不致於有所懷疑，而得確信其
    為真實之程度者，始得據之為有罪之認定，倘其證明尚未達
    到此一程度，而有合理性懷疑之存在時，即無從為有罪之認
    定（最高法院30年上字第816 號、40年臺上字第86號、76年
    臺上字第4986號判例意旨參照）。又按刑法第216 條、第21
    0 條行使偽造私文書罪之構成要件，除客觀上須虛構文書之
    內容外，主觀上仍須有行使偽造私文書之故意相合致始構成
    。
四、公訴意旨認被告涉有行使偽造文書罪嫌，無非係以被告偵訊
    之供述、送達證書及丙○○個人除戶資料查詢結果各1 紙等
    為主要論斷之依據。訊據被告固坦認於前揭時、地，有拿取
    「丙○○」之印章，交給不知情郵差蓋印在送達證書上，惟
    堅決否認有何上開行使偽造私文書犯行，辯稱：其無行使偽
    造私文書之故意，其係因眼力不好、不識字而拿錯印章，郵
    差問其是否為丙○○，其說不是，其說是丙○○的哥哥等語
    。經查：
  (一)送達證書僅具文書是否送達之證明作用，雖於被告行為時，
    「丙○○」已經死亡，實際上不可能收受送達，惟自形式上
    觀察，不論由應受送達人本人或其同居人收受送達，均生合
    法送達之效力，則被告主觀上有何偽造「丙○○」名義代受
    送達之犯罪動機及必要，並非無疑。又被告、丙○○、劉清
    景、甲○○之印章均置放同一處所，該2 印章均為木頭章、
    大小相似，且被告眼睛因白內障，視力不佳一節，業據證人
    即被告女兒甲○○於本院審理時證述綦詳（見本院卷第43、
    44頁），足見被告因急於拿取印章向郵差收取郵件，因其與
    丙○○印章之大小、材質均相仿，且眼力未佳下，在數顆印
    章中，因一時情急，疏忽未仔細核對印章之正確性，而拿錯
    印章，尚符常情，是非可因被告持「丙○○」印章之舉，即
    率爾遽認被告主觀上有行使偽造私文書之故意。而稽之卷附
    被告及丙○○之印章，確均為木頭材質，且大小相仿等情，
    有被告及丙○○印章2 枚及印文拓印資料附卷可稽（見97年
    度他字第4119號卷，下稱偵卷一，卷末證物袋、本院卷第19
    頁），是證人甲○○前揭證述與事實相符，堪信屬實。
  (二)被告為「丙○○」之哥哥，「丙○○」為被告之弟弟一節，
    有丙○○個人除戶資料查詢結果、被告全戶戶籍資料查詢結
    果各1 份在卷可佐（見偵卷一第4 、5 頁）。而郵差處理送
    達證書之流程，係先認印章，發現印章與受送達人本人之姓
    名不同，即會詢問2 者之「關係」後填載，且依其關係勾選
    同居人或受僱人欄位，不會確認「關係」是否真正等情，業
    據證人即該次送達郵差乙○○於本院審理時結證在卷（見本
    院卷第39、41、42頁），則依郵差此送達流程下，被告持「
    丙○○」之印章交付證人乙○○蓋印，證人乙○○發現印章
    並非被告本人，詢問「丙○○」與被告本人之「關係」時，
    承前述，被告苟欲假冒丙○○之身分，向郵差表示其為「丙○○」本人，即應告知「弟弟」等語，以表示其係被告之弟
    ，使證人乙○○於送達證書上填載之，然觀之卷附送達證書
    上「丙○○」印文旁卻填載「哥」字等情，有送達證書影本
    1 紙附卷可參（見偵卷一第2 頁），則被告是否欲假冒「丙○○」之身分，即有合理可疑。執是，就證人乙○○部分，
    其主觀認知該送達證書係表示「丙○○」為被告「哥哥」之
    意等情，業據證人乙○○證述在卷（見本院卷第41頁），但
    實際上「丙○○」為被告之「弟弟」，是郵差之認知，顯與
    事實不符，則被告及郵差2 人主觀上之認知是否相吻，即有
    可疑。而證人甲○○於本院審理時亦證稱：其父親跟郵差說
    他是丙○○哥哥並無錯誤，可能其父親與郵差之認知不同等
    語（見本院卷第45頁），足見被告雖持「丙○○」之印章交
    付郵差，並無假冒其為「丙○○」本人之意，否則，苟被告
    欲假冒「丙○○」，不讓郵差知其係被告本人，則直接向郵
    差乙○○告以「弟弟」即可，何須告以為「丙○○」之「哥
    哥」，而洩漏自己為被告本人身分之虞？則就被告立場而言
    ，其確係「丙○○」之「哥哥」無疑。承前述，足徵被告與
    證人乙○○於主觀認知上，確係有前揭差異存在。究其證人
    乙○○與被告兩方主觀認知差異之產生，乃因證人乙○○執
    行前揭郵件任務時，因僅認領取人之印章，並未實際確認印
    章與受送達人本人關係之真正，是未發覺被告是否有拿錯印
    章之情，即依前述送達流程處理；而被告行為時，已屆76歲
    ，有年籍資料在卷可參，衡情被告年歲已長，則其認知力、
    表達力、智力、反應力隨年紀增長衰退，因而未查覺其係拿
    取己之郵件，為何郵差會詢問「丙○○」與其之關係，致未
    立即向郵差反應是否有拿錯印章，且當郵差詢問被告「丙○○與丁○○之關係」時，被告則就郵差字面上詢問意思告以
    其係「丙○○」之「哥哥」，就被告主觀上之認知亦無錯誤
    ，則被告前揭所辯並非全然無據。自難僅因被告持「丙○○
    」印章交付郵差蓋印之舉，遽認其主觀上有冒用「丙○○」
    名義之行使偽造私文書故意存在。
  (三)綜上所述，公訴人所舉之證據尚無法證明被告主觀上有行使
    偽造私文書之故意。此外，本院復查無其他積極證據足資證
    明被告確有前開犯行，基於罪疑唯輕原則，即難謂被告有何
    行使偽造私文書犯行。揆諸首揭說明，係屬不能證明被告犯
    罪，自應為無罪之諭知。
據上論斷，應依刑事訴訟法第301條第1項前段，判決如主文。
本案經檢察官戊○○到庭執行職務。
中    華    民    國    98    年    3     月    19    日
                  刑事第十五庭  審判長法  官   鄭詠仁
                                      法  官   方錦源
                                      法  官   謝枚霏
以上正本證明與原本無異。
如不服本判決應於收受送達後10日內向本院提出上訴書狀，並應
敘述具體理由；如未敘述上訴理由者，應於上訴期間屆滿後20日
內向本院補提理由書（均須按他造當事人之人數附繕本）「切勿
逕送上級法院」。
中    華    民    國    98    年    3     月    19    日
                                      書記官   楊馥如


司法院資訊處製作；財團法人民間司法改革基金會備份。
